【裁判字號】    94,上訴,4170
【裁判日期】    950321
【裁判案由】    殺人未遂
【裁判全文】
臺灣高等法院刑事判決                94年度上訴字第4170號
上  訴  人
即  被  告  丙○○
選任辯護人  蔡明和律師
上列上訴人因殺人未遂案件，不服臺灣臺北地方法院94年度訴字
第1027號，中華民國94年11月23日第一審判決（起訴案號：臺灣
臺北地方法院檢察署94年度偵續字第66號），提起上訴，本院判
決如下：
    主  文
上訴駁回。
    事  實
一、緣丙○○於六、七年前參加乙○○、甲○○夫婦召攬之遊覽
    車旅遊活動而相互結識後，逐漸與甲○○發生感情，於民國
    九十三年七月十一日晚間某時許，丙○○因數次撥打電話邀
    約甲○○外出見面未果，一時心有未甘，乃於同日晚間十一
    時許，持其平日割紙板用之小刀一把，至甲○○夫婦位於臺
    北縣深坑鄉○○路○段一五八巷五六號住處找其理論，並與
    甲○○發生爭執，甲○○遂撥打電話通知乙○○儘速返家，
    於同日晚間十一時四十分許，丙○○於乙○○返家後，向乙○○質問甲○○為何在外另結新歡時，雙方因而發生拉扯，
    丙○○見站立其身後之甲○○頻頻將其推至門口，催促其返
    回住處，乃心生氣憤，基於傷害他人身體之故意，於其與乙○○拉扯中，突持前揭小刀往右後方刺向站立其背後之甲○○之腹部及大腿，致甲○○受有右下腹肚皮穿刺傷、右大腿
    穿刺傷等傷害（此部分業據甲○○於偵查中撤回告訴）；乙○○見狀即拾起家中曬棉被用之木棍一支，毆打丙○○之背
    部一下，丙○○明知持刀用力朝人體之腹部、頸部等有多處
    動脈之身體部位，即可能造成失血過多而死亡，竟仍基於殺
    人之故意，朝乙○○之頸部、腹部等身體多處部位猛刺十餘
    刀，致乙○○受有臉部兩處零點三公分、頸部三處十二公分
    、左肩前後各三處一公分、左膝一公分、上腹二處一公分、
    腹部十處一公分等多處撕裂傷，且其中腹部有六處為腹腔內
    穿刺傷並造成腸繫膜出血。嗣因甲○○遭丙○○刺傷後乘亂
    逃出屋外委請鄰居報警，經警據報後前往處理，將乙○○送
    醫急救後，始未發生死亡之結果（惟已於九十三年十月二十
    一日另因肝衰竭病逝），丙○○則乘機自陽台逃逸，迄至同
    年七月十六日上午十一時四十五分許，丙○○始攜帶前揭兇
    刀至臺北縣政府警察局汐止分局投案。
二、案經乙○○生前訴請臺北縣政府警察局新店分局報請臺灣臺
    北地方法院檢察署檢察官偵查起訴。
    理    由
一、訊據上訴人即被告丙○○固坦承於上揭時、地持刀刺向乙○○之頸部、腹部十餘刀之事實，惟矢口否認有何殺人之故意
    ，辯稱：當時乙○○先拿棍子打伊，伊為了保護自己，才拿
    刀子亂揮舞，並非故意要殺害乙○○等語，經查：
  (一)被告於六、七年前參加乙○○、甲○○夫婦召攬之遊覽車旅
    遊活動而相互結識後，與甲○○發生感情，於九十三年七月
    十一日晚間某時許，因數次撥打電話邀約甲○○外出見面未
    果，乃於同日晚間十一時許，持其平日割紙板用之小刀一把
    ，至臺北縣深坑鄉○○路○段一五八巷五六號甲○○之住處
    找其理論，於同日晚間十一時四十分許，丙○○於乙○○返
    家後，雙方發生拉扯，丙○○見其身後之甲○○頻頻催促其
    返回住處，乃心生氣憤，先持前揭小刀往右後方刺向其背後
    甲○○之腹部及大腿，並因乙○○拾木棍毆打其背部，被告
    乃朝乙○○之頸部、腹部等身體多處部位猛刺至少十餘刀，
    致乙○○受有臉部兩處零點三公分、頸部三處十二公分、左
    肩前後各三處一公分、左膝一公分、上腹二處一公分、腹部
    十處一公分等多處撕裂傷，且其中腹部有六處為腹腔內穿刺
    傷並造成腸繫膜出血等情，業據被告於警詢、偵查及原審理
    供承不諱（見偵查卷第四至九頁、偵續卷第一二九至一三Ｏ
    頁及原審前揭準備程序筆錄、九十四年十一月八日審判筆錄
    ），且經告訴人乙○○生前於警詢中指述甚詳（見偵查卷第
    十四至十五頁），與證人甲○○於警詢、偵查及原審到庭結
    證屬實（參見偵查卷第十至十三頁、偵續卷第一二七至一三
    Ｏ頁），且有台北市立萬芳醫院甲種診斷證明書暨病歷資料
    各一份附卷為憑（參見偵查明卷第二一頁、偵續卷第十三至
    四一頁），此外復有小刀一把扣案可資佐證，此部分事實，
    應無疑義。
  (二)被告雖否認有殺人犯意，並以伊持刀傷人，應僅係傷害之意
    思置辯。惟按刑法上殺人未遂罪與傷害罪之區別，端視加害
    人有無殺意為斷，不能因加害人與被害人無深仇大恨，即認
    無殺人之故意。又被害人所受之傷害程度，雖不能據為認定
    有無殺意之唯一標準，但加害人之下手情形如何，於審究犯
    意方面，仍不失為重要參考資料，自應審酌當時情況，視其
    有無持兇器、兇器種類、下手輕重及加害部位等以為判斷之
    參考。本件參諸告訴人乙○○共計受有臉部兩處零點三公分
    、頸部三處十二公分、左肩前後各三處一公分、左膝一公分
    、上腹二處一公分、腹部十處一公分等多處撕裂傷，已如前
    述，顯見被告至少持前揭小刀刺殺告訴人十餘刀，方有可能
    造成告訴人乙○○身體多達二十餘處之創傷痕，再佐以告訴
    人乙○○經被告刺殺後，所受之頸部三處撕裂傷，雖幸無傷
    及大血管，然其腹部多達十二處之穿刺傷，其中六處均深及
    腹腔，造成腸繫膜裂傷出血併休克，緊急送醫剖腹治療等情
    ，此有台北市立萬芳醫院九十四年十月十一日萬院醫病字第
    Ｚ○○○○○○○○○號函一份附卷為憑，益徵被告持刀刺
    殺告訴人乙○○之傷勢中有多處已深及腹腔，當非如被告所
    辯：僅拿刀亂揮舞而已。又被告用以行兇之小刀，經原審勘
    驗結果為：刀柄長五公分，刀刃長七公分，刀刃最寬處為一
    點五公分，有原審九十四年十一月八日審判筆錄可按（見前
    揭筆錄第九頁），衡情以該小刀之刀柄、刀刃之長度觀之，
    要持之刺入人體之腹腔，當需藉助一定之腕力或臂力方可，
    足見被告持刀刺殺告訴人乙○○時其用力至猛。又人之腹部
    、頸部均為人體重要臟器、或氣管、血管分布之處，均屬要
    害部位，被告持刀朝告訴人乙○○腹部、頸部等處猛刺至少
    十餘刀，其有戕害告訴人乙○○生命法益之故意，至為灼然
    。至其後告訴人乙○○雖因立即送醫急救得當而倖免於難，
    然尚不得以此客觀結果反推被告並無殺人之故意。
  (三)另被告之選任辯護人雖辯稱：被告當時所為應屬正當防衛云
    云，然按正當防衛之要件，必對於現在之不正侵害，始能成
    立，若侵害已過去，或預料有侵害而侵害尚屬未來，則其加
    害行為，自無正當防衛之可言，此有最高法院十九年上字第
    一一七四號判例可資參照。本件被告與告訴人乙○○發生爭
    吵、拉扯，告訴人乙○○固曾為阻止其傷害甲○○而先行持
    木棍毆打被告，惟告訴人乙○○先後僅毆打被告一下，業據
    被告供陳在卷（參見原審審判筆錄第十一頁），是被告持身
    上之小刀刺向告訴人時，縱先前對於被告有不法侵害之狀態
    ，然此狀態業已屬過去，詎被告竟仍持尖銳之小刀朝告訴人
    乙○○之頸部、腹部等處連續猛刺不已，且參諸乙○○住處
    之客廳、廚房等多處均沾染有告訴人乙○○之血跡，有現場
    相片十幀附卷可稽（參見偵查卷第二四至二八頁），可見被
    告當時仍有持續追趕刺殺告訴人乙○○甚明，是其行為顯與
    正當防衛之情形有別。被告請求傳訊證人甲○○，惟據其結
    證稱因我跑出去喊救命，找人叫警察，被告刺我先生乙○○
    時我沒有看到等語，並不能為被告有利之認定。又乙○○後
    來係因肝硬化肝衰竭及肝昏迷而死亡，與本案所受外傷無關
    ，此有財團法人長庚紀念醫院林口分院94年6月20日長庚院
    法字第044 6號函附卷（見偵續卷第80頁）可稽，是被告之
    行為與乙○○之死亡無因果關係。另被告之選任辯護人雖認
    本件前經告訴人甲○○於檢察官為不起訴處分後聲請再議，
    惟其後已向檢察官表示欲撤回再議之聲請，是本件再議為不
    合法，應不得由台灣高等法院檢察署發回續行偵查云云，惟
    觀諸刑事訴訟法並無撤回再議聲請之規定，是告訴人甲○○
    縱於九十四年一月二十六日向檢察官表示其不要再議了云云
    ，亦屬於法無據，本院自仍得為實體之判決，附此敘明。
  (四)綜上所述，被告所辯，並非可採。本件事證明確，被告犯行
    ，堪以認定。
二、核被告所為，係犯刑法第二百七十一條第二項、第一項之殺
    人未遂罪。被告已著手於殺人犯罪行為之實行，因告訴人乙○○及時送醫急救，始未發生死亡之結果，其殺人尚屬未遂
    階段，依刑法第二十六條前段規定，減輕其刑。
三、公訴意旨另以：被告丙○○於六、七年前參加乙○○、甲○○夫婦召攬之遊覽車旅遊活動而相互結識後，逐漸與甲○○
    發生感情。詎丙○○於九十三年七月十一日晚間某時許，撥
    打電話要求甲○○外出見面遭拒後，旋於同日晚間十一時四
    十分許，前往臺北縣深坑鄉○○路○段一五八巷五六號甲○○之住處，與其發生爭吵，而乙○○接獲甲○○之電話返家
    後，丙○○竟先與乙○○相互爭吵、扭打，復基於殺人之故
    意，持備用之小刀一支連續刺殺甲○○，致其受有右下腹肚
    皮穿刺傷、右大腿穿刺傷等傷害，因認被告另涉有刑法第二
    百七十一條第二項、第一項之殺人未遂罪嫌。
  (一)按犯罪事實應依證據認定之，無證據不得認定犯罪事實，又
    不能證明被告犯罪者，應諭知無罪之判決，刑事訴訟法第一
    百五十四條第二項、第三百零一條第一項分別定有明文。次
    按認定不利於被告之事實，須依積極證據，苟積極證據不足
    為不利於被告事實之認定時，即應為有利於被告之認定，更
    不必有何有利之證據，如未能發現相當證據，或證據不足以
    證明，自不能以推測或擬制之方法，以為裁判之基礎；又認
    定犯罪事實所憑之證據，雖不以直接證據為限，然而無論直
    接或間接證據，其為訴訟上之證明，須於通常一般人不致有
    所懷疑，而得確信其為真實之程度者，始得據為有罪之認定
    （最高法院二十九年上字第三一Ｏ五號、三十年上字第八一
    六號、四十年臺上字第八六號、七十六年臺上字第四九八六
    號分別著有判例）。再按刑法殺人罪之成立，必行為人有使
    人喪失生命之故意，並實施殺害之行為，方足當之。是刑法
    殺人未遂罪與傷害罪之區別，端在以加害人於行為之初有無
    戕害他人生命之故意為斷（最高法院揭有十八年上字第一三
    Ｏ九號、十九年上字第七一八號判例亦同此意旨）。至殺人
    犯意之存否，固係隱藏於行為人內部主觀之意思，被害人傷
    痕之多寡、受傷處所是否即為致命部位、傷勢輕重程度、加
    害人下手情形、所用兇器為何、並與被害人曾否相識、有無
    宿怨等情，雖不能執為區別殺人與傷害之絕對標準，然仍非
    不得盱衡審酌事發當時情況，觀其行為動機，視其下手情形
    、用力輕重、砍向部位之手段，佐以其所執兇器、致傷結果
    、與被害人之關係暨行為後之情狀等予以綜合觀察論斷。
  (二)公訴人認被告涉有殺害甲○○未遂之犯行，無非係以證人甲○○、乙○○生前證述被告確有持刀刺向甲○○之腹部及大
    腿，致使告訴人甲○○受有右下腹肚皮穿刺傷、右大腿穿刺
    傷等傷害，並有臺北市立萬芳醫院乙種診斷證明書一紙為論
    據。惟訊據被告堅決否認此部分殺人未遂之犯行，辯稱：伊
    是與乙○○拉扯時不小心刺到甲○○的等語。經查：(1)被告
    係於與告訴人乙○○拉扯時，因告訴人甲○○站其身後頻頻
    催促其返家，方持刀往右後方刺向甲○○，過程中均未回頭
    看乙情，業據證人甲○○於原審證述甚詳（參見原審審判筆
    錄第四頁），核與告訴人乙○○於警詢中之證詞亦屬相符，
    應堪信為真實，是被告係於與告訴人乙○○拉扯中，以背對
    甲○○之姿態，於無法確認、查知持刀刺向右後方是否會刺
    到甲○○、或可能刺及甲○○何部位下所為之傷害行為，而
    衡情苟行為人確有殺人之故意，其理應會先面向被害人、或
    看準所欲攻擊之人體致命部位後，方下手為之，且未回頭察
    看即往後揮刀之力道、手勢及方式，顯難與正面行兇所持刀
    之力道、與下手之準確度相比，是被告前揭往後胡亂揮刀刺
    人之所為，尚難遽認係意在殺害告訴人甲○○甚明。(2)再者
    ，告訴人甲○○雖於原審證稱：我認為被告有恐嚇我、要殺
    我，想要讓我死的意思等語（參見原審準備程序筆錄第四頁
    ），然參諸告訴人甲○○所受之傷害雖有腹部及大腿共六處
    穿刺傷，然均無任何一刀深及腹腔，且經送醫救治後，當日
    即行返家乙情，此有台北市立萬芳醫院回函暨函附之病歷資
    料各一份附卷可憑，足見告訴人甲○○當時所受之傷害尚屬
    皮膚表層之傷，並未發生立即之生命危險；是依罪疑唯輕之
    證據法則，僅得認定被告主觀上係以普通傷害之故意，而持
    刀刺及甲○○。公訴人徒以被告手執利器刺傷告訴人甲○○
    之重要部位，應有致其於死犯意云云，尚屬主觀揣測臆度，
    不足擷為不利被告之認定。是被告辯稱此部分其無殺人之犯
    意，尚堪採信。公訴人此部分亦以殺人未遂罪起訴，證據尚
    有不足。就其刺傷甲○○之犯行，核係犯刑法第二百七十七
    條第一項之傷害罪，公訴人認係犯同法第二百七十一條第二
    項、第一項之罪，尚有未洽，而被告所犯傷害罪，業據告訴
    人甲○○於偵查中當庭撤回告訴，有偵查筆錄一份附卷為憑
    （見偵查卷第三九頁），本應為不受理之諭知，惟公訴意旨
    認與前述論罪科刑部分有連續犯之裁判上一罪關係，爰不另
    為不受理之諭知。
四、原審以被告犯罪事證明確，適用刑法第二百七十一條第二項
    、第一項、第二十六條前段等規定，並審酌被告前有妨害自
    由前科之素行、犯罪之動機及目的係因與告訴人甲○○發生
    不倫之戀，因甲○○拒絕再與其聯絡，一時心有未甘所致，
    惟與告訴人乙○○原屬好友，僅因細故，竟持刀刺殺告訴人
    乙○○至少十餘刀之犯罪手段、告訴人乙○○所受之傷勢、
    及犯罪後否認犯行，雖已與告訴人甲○○、乙○○成立調解
    （參見偵查卷第四十三頁臺北縣深坑鄉調解委員會調解書）
    ，惟迄今僅支付二萬元之賠償金等一切情狀，量處被告有期
    徒刑六年。復說明理由欄三不另諭知不受理部分及扣案之小
    刀一把，係被告所有，供前揭犯罪所用之物，業據其供承在
    卷，爰依刑法第三十八條第一項第二款之規定，併予宣告沒
    收。經核其認事用法，俱無違誤，量刑亦屬適當，被告上訴
    意旨仍執陳詞指摘原判決不當，為無理由，應予駁回。
據上論斷，應依刑事訴訟法第368條，判決如主文。
本案經檢察官鄭富銘到庭執行職務。
中    華    民    國    95    年    3     月    21    日
                  刑事第一庭審判長法  官  蔡 長 溪
                                  法  官  林 俊 益
                                  法  官  陳 春 秋
以上正本證明與原本無異。
如不服本判決，應於收受送達後10日內向本院提出上訴書狀，其
未敘述上訴之理由者並得於提起上訴後10日內向本院補提理由書
（均須按他造當事人之人數附繕本）。
                                  書記官  李 家 敏
中    華    民    國    95    年    3     月    21    日
附錄：本案論罪科刑法條全文
刑法第二百七十一條
殺人者，處死刑、無期徒刑或十年以上有徒刑。
前項之未遂犯罰之。
預備犯第一項之罪者，處二年以下有期徒刑。


司法院資訊處製作；財團法人民間司法改革基金會備份。
